【裁判字號】    96,保險上,44
【裁判日期】    970422
【裁判案由】    給付保險金
【裁判全文】
臺灣高等法院民事判決                96年度保險上字第44號
上訴人即
附帶被上訴人  甲○○
訴訟代理人    呂文貴律師
被上訴人即    三商美邦人壽保險股份有限公司
附帶上訴人
法定代理人    乙○○
訴訟代理人    池泰毅律師
              郭宏義律師
上列當事人間給付保險金事件，上訴人對於中華民國96年9月28
日臺灣臺北地方法院95年度保險字第33號第一審判決提起上訴，
被上訴人提起附帶上訴，本院於97年4月8日言詞辯論終結，判決
如下：
    主  文
上訴及附帶上訴均駁回。
第二審訴訟費用，關於上訴部分由上訴人負擔，關於附帶上訴部
分由附帶上訴人負擔。
    事  實
甲、上訴人即附帶被上訴人方面：
壹、聲明：
一、原判決不利於上訴人部分廢棄。
二、上開廢棄部分，被上訴人應再給付上訴人新台幣1000萬元，
    及自民國94年6月18 日起至清償日止，按年息百分之10計算
    之利息。
三、駁回對造之附帶上訴。
貳、陳述：除與原判決記載相同者外，補稱略以：
一、被上訴人於系爭旅行平安保險契約條款既未自行定義「旅行
    期間」，則被保險人孫寶玉既於保險期間因意外事故死亡，
    被上訴人自應依約給付保險金。
乙、被上訴人即附帶上訴人方面：
壹、聲明：
一、駁回對造之上訴。
二、原判決命附帶上訴人給付對造新台幣（以下同 ）500萬元本
    息及該部分假執行之宣告均廢棄。
三、上開廢棄部分，駁回對造於第一審之訴及假執行之聲請。
貳、陳述：除與原判決記載相同者外，補稱略以：
一、本件與本院另案（ 93年度保險上字第28號 ）事實不同，無
    行政院金融監督管理委員會93年9月10日金管保二字第09300
    012360號函之適用。
    理  由
一、
(一)、上訴人主張：上訴人之母孫寶玉以本人為被保險人，於民國
    83年9月27 日與被上訴人簽訂「三商美邦人壽個人傷害保險
    附約」契約（保單號碼000000000000號、下稱個人傷害保險
    契約）；於93年4月2日與被上訴人簽訂「三商美邦安家團體
    傷害保險」契約（保單號碼Ｚ00000000000號、下稱團體傷害
    保險契約）；復於94年5月20 日與被上訴人簽訂契約期間自
    94年5月21日1時至94年5月24日1時之「三商美邦旅行平安保
    險」（保單號碼T-0000000 號、下稱旅行平安險契約）。個
    人傷害保險契約及旅行平安險契約載明被保險人身故時受益
    人為上訴人，團體傷害保險契約載明被保險人身故時受益人
    為上訴人及原審共同原告吳姿靜。孫寶玉於94年5月23 日駕
    車於左營海軍基地，不慎滑落海中致溺水意外死亡，被上訴
    人應依個人傷害保險契約給付「意外身故及殘廢保險金 （
    ADDR)2級」100萬元、「意外身故及殘廢保險金 (ADDR D) 2
    級」 300萬元；依團體傷害保險契約給付「安家團體傷害保
    險 (GPA)計劃002」200萬元（ 由上訴人及吳姿靜各受領100
    萬元）；依旅行平安險契約給付「身故保險金」1000萬元。
    上訴人於94年6月2日請求被上訴人給付保險金，詎被上訴人
    拒絕理賠，爰依上開保險契約請求被上訴人給付1500萬元（
    100 萬+300萬+100萬+1000萬）及自94年6月18日起按年息百
    分之10計算之利息。（吳姿靜於原審依團體傷害保險契約請
    求被上訴人給付 100萬元本息，業經原審判決吳姿靜勝訴確
    定）。
(二)、被上訴人對孫寶玉以本人為被保險人，與被上訴人訂立上開
    個人傷害保險契約、團體傷害保險契約、旅行平安險契約，
    其身故保險金、受益人各如上述，及孫寶玉於 94年5月23日
    駕車於左營海軍基地落海溺水死亡等情不爭執。惟辯以上訴
    人應證明被保險人孫寶玉之死亡合於系爭保險契約約定之保
    險事故，始得請領身故保險金，上訴人未能證明孫寶玉係意
    外身故，其請求被上訴人給付個人傷害保險契約、團體傷害
    保險契約之保險金計 500萬元，自屬無據。又孫寶玉死亡之
    事故並非發生於其旅行平安險契約之旅遊期間，與本件旅行
    平安險契約所承保之危險事故並無關聯，上訴人依旅行平安
    險契約請求給付保險金1000萬元，亦無理由等語。
(三)、原審判命被上訴人依個人傷害保險契約、團體傷害保險契約
    給付上訴人保險金 500萬元本息，駁回上訴人其餘請求。上
    訴人就其敗訴部分提起上訴；被上訴人就其敗訴部分提起附
    帶上訴。
二、本件兩造不爭執事項如下述：
(一)、孫寶玉以其本人為被保險人，於上述時間，分別與被上訴人
    訂立：、個人傷害保險契約：約定「意外身故及殘廢保險
    金（ADDR)2級」100萬元、「意外身故及殘廢保險金
    (ADDRD)2 級」300萬元，受益人為上訴人。、團體傷害保
    險契約：約定「安家團體傷害保險 (GPA )計劃002」保險金
    200 萬元，受益人為上訴人及吳姿靜。、旅行平安險契約
    「身故保險金」1000萬元，受益人為上訴人等情，有個人傷
    害保險附約、團體傷害保險契約、契約內容通知書、團體保
    險要保書、旅行平安保險要保書暨保險費收據等可稽（見原
    審卷第4-12、164頁）。
(二)、孫寶玉在高雄市左營海軍基地內四海樓餐廳經營中餐部。
    其於上開保險契約有效期間內之 94年5月23日17時37分許，
    與四海樓餐廳副總林再生前往艦令部拜訪司令及主任商討餐
    廳營運事約，約於當日 18時25 分離開艦令部，孫寶玉駕駛
    VP-4615 自小客貨車離去。嗣左營海軍中士羅上宏於當日18
    時30分，在226 軍艦準備降旗時，發現東登碼頭北堤一部藍
    色汽車頭浮在海上，經打撈，將孫寶玉送往國軍左營醫院附
    設民眾診療服務處救治，於94年5月26 日死亡，經台灣高雄
    地方法院檢察署檢察官相驗，其死亡原因為「因溺水致缺氧
    性腦病變死亡」等情，有高雄市政府警察局左營分局95年6
    月7日高市警左分偵字第0950012216號函檢附之羅上宏94/5/
    26調查筆錄、林室生94/5/24 調查筆錄、診斷證明書等及高
    雄地檢署檢察官94年度相字第908 號相驗結果報告可稽（見
    原審卷第74-75 、77、79頁、95頁）。
三、上訴人主張孫寶玉係意外死亡，且於旅行平安險契約有效期
    間內死亡，被上訴人應依個人傷害保險契約、團體傷害保險
    契約、旅行平安險契約給付保險金合計1500萬元。被上訴人
    則以上開情詞置辯。茲審酌如下：
(一)、孫寶玉之死亡是否係系爭個人傷害保險契約、團體傷害保險
    契約約定之保險事故：
１、系爭個人傷害保險附約第5條、團體傷害保險契約第5條「保
    險範圍」均規定「被保險人於本附約（契約）有效期間內，
    因遭受意外傷害事故，致其身體蒙受傷害而致殘廢或死亡時
    ，依照本契約的約定，給付保險金。前項所稱意外傷害事故
    ，指非由疾病引起之外來突發事故。」（見原審卷第4、7頁
    ），是上開規定屬意外傷害保險。
    按意外傷害保險契約之受益人請求保險人給付保險金，雖應
    證明被保險人係因意外事故而受傷害，惟受益人如證明該事
    故確已發生，其發生通常係外來、偶然而不可預見者，應認
    其已盡證明之責。於此情形，保險人如抗辯其非屬意外，自
    應就其抗辯之事實負證明之責，始符合舉證責任分配之原則
    。又人之傷害或死亡之原因，其一來自內在原因，另一則為
    外在事故（意外事故）。內在原因所致之傷害或死亡，係指
    被保險人因罹犯疾病、細茵感染、器官老化衰竭等身體內部
    因素所致之傷害或死亡；至外來事故（意外事故），則係指
    內在原因以外之一切事故而言，其事故之發生為外來性、偶
    然性，而不可預見，除保險契約另有特約不保之事項外，意
    外事故均屬意外傷害保險所承保之範圍。
２、查被保險人孫寶玉係「因溺水致缺氧性腦病變死亡」，已如
    前述。而依經驗法則判斷，溺水通常係外來、偶然而不可預
    見，是應認上訴人已盡證明之責。
３、被上訴人雖抗辯孫寶玉於該軍區內經營四海樓餐廳，熟悉該
    地地形，且其領有駕照多年，落海時，天氣狀況良好，能見
    度15公里，且非高潮期，馬路中心線距碼頭有26.87 公尺，
    越過纜樁後與海距離23.3公尺，且現場無剎車痕跡，無意外
    墜海之可能；縱不慎駛離道路，仍有機會逃生；孫寶玉係由
    員工林再生陪同前往司令部洽談生意，二人同搭一輛前前往
    即可，二人卻駕駛二輛車不合情理；孫寶玉投保旅行平安險
    「身故及殘廢保險金」1000萬元，卻不選擇「傷害醫療保險
    金額限額」其狀況並不尋常，本件不足以認孫寶玉係意外落
    海死亡云云。
    查孫寶玉落海當日天候狀況良好，其落海時亦非值潮汐之高
    潮期；落海之東登碼頭纜（欄）樁與纜（欄）樁間之距離為
    23.6公尺、水泥坡坎與海之距離為23.3公尺、柏油路中心線
    與海之距離為26.87公尺、柏油路寬為12.2 公尺，固有交通
    部中央氣象局95年8月7日中象參字第0950004610號函、高雄
    市政府警察局左營分局96年7月16日高市警左分偵字第09600
    15257號函可按 (見原審卷115-127頁、233-239頁)。惟依高
    雄地檢署檢察官履勘筆錄記載「履勘情形：1.小貨車排檔停
    在3 檔位置。2.貨車之剎車不靈敏，要踩二、三次才剎得住
    。3.碼頭現場車道與海港間有水泥堤道為緩衝區，未設有護
    欄。」（見原審卷第274、275頁），參酌林再生於檢察官訊
    問時亦陳稱當日下午約四點半左右，至修車廠接孫寶玉，因
    為她的車子送修等語，業經原審調取高雄地檢署94年相字第
    908號卷第38、39頁反面查明屬實（參見原審卷第61頁)。是
    堪認孫寶玉所駕自小客貨車機械有問題，在此情況下，不論
    孫寶玉是否有駕駛經驗、熟悉地形，或當時天候狀況、能見
    度、是否值潮汐高潮，均有發生意外之可能，是尚無從以上
    情，認孫寶玉非「意外落海」。又被上訴人未舉證證明孫寶
    玉與林再生分別駕車前往司令部係孫寶玉有意支開林再生、
    孫寶玉於落海前足以逃生及孫寶玉駕駛之車輛剎車不靈敏，
    係泡水所致，則其此部分抗辯亦非可採。又傷害醫療保險金
    無寧為補賠醫藥費用或兼有補助增加日常生活所需之性質，
    於一般人壽險、傷害險多有附加，投保人亦多選擇附加，但
    所慮之因素，為足夠補貼即可，不在因此而能獲利；反之身
    故保險金，即死亡給付，在於給予受益人恩惠，所考慮之因
    素多端，或因親情，或因受益人之經濟狀況，甚或避稅，不
    一而足，但金額相對於醫療保險金而言，通常較鉅，二者性
    質不同。孫寶玉於旅行平安保險勾選身故及殘廢保險金，未
    勾選傷害醫療保險金，乃其自由意志之判斷，尚無從以此認
    孫寶玉投保旅行平安險意在必死。被上訴人未能舉證證明孫
    寶玉非「非因意外事故死亡」，其抗辯孫寶玉非意外死亡，
    即不足取。
(二)、孫寶玉之死亡是否係系爭旅行平安險契約承保之保險事故：
１、系爭旅行平安保險契約條款第二條約定：「被保險人於本契
    約有效期間內，因遭遇外來突發的意外傷害事故，並以此意
    外傷害事故為直接且單獨原因，致其身體蒙受傷害或因而殘
    廢或死亡時，依照本契約約定，給付保險金」，雖未註明限
    於旅行意外，然同契約第四條有關交通工具延誤延長保險期
    間之約定，及系爭旅行平安保險要保書及保險費收據須載明
    被保險人旅行地點及交通工具等情觀之（ 見原審卷第163、
    164頁 ），旅行平安保險所承保者，乃旅行期間之意外至為
    明顯。蓋旅行平安保險，其性質乃為分散被保險人於旅行期
    間因旅行意外所致之死亡、殘廢、身體傷害醫療費用之危險
    而為之保險；其保險範圍限於旅行期間所發生之旅行意外。
    況旅行平安保險係不分被保險人年齡、職業等，概以統一費
    率計收保險費，而一般平安保險須視各級被保險人之年齡、
    職業等分別不同之費率計收保險費，益見旅行平安保險所承
    保者，係旅行期間之意外事故，尚不及於旅行期間以外之一
    般事故。本件兩造間所訂之旅行平安保險契約，第二條雖未
    明白約定限於旅行意外，然應為上開解釋，始符合旅行平安
    保險契約之性質。
２、系爭旅行平安險契約第1條第1項約定：「本保險單條款、附
    著之要保書、批註及其他約定書，均為本保險契約的構成部
    分。」，其要保書暨保險費收據，記載契約始期：94年5 月
    21日1時，保險期間：3天，旅行目的：觀光。旅行地點：環
    島一週（見原審卷第174、175頁）。是系爭旅行平安保險承
    保之意外事故，應限於保險期間內即94年5月21日1時至同年
    5月24日1時，孫寶玉環島觀光旅行期間所發生之意外事故，
    而不及於旅行意外以外之一般事故。
３、查上訴人自陳「孫寶玉於94年5月21日凌晨4時許，搭乘姐夫
    所駕駛之自用小客車，與姐夫、姐姐一同由高雄市出發，經
    由楓港、台東、花蓮、中橫公路自助旅行，於94年5月22 日
    晚上9時許返回高雄市。94年5月23日上午8、9時許，上訴人
    在家中曾與孫寶玉碰面打招呼」等情（見本院卷第102頁 ）
    ；另上訴人於高雄市政府警察局左營分局訊問時稱孫寶玉於
    94 年5月23日下午16時、17時許打手機告知其剛從花蓮環島
    玩回來，並告知要去左營海軍所開設四海樓餐廳巡視等語 (
    見原審卷第72頁)；林再生於警訊亦中稱94年5月23日17時37
    分與孫寶玉各駕一車前往艦令部拜訪司令及主任商討餐廳營
    運事宜等語 (見原審卷第77頁)，足見孫寶玉於94年5月23日
    18 時30 分許發生意外時，已結束環島旅遊觀光行程，非處
    於系爭旅行平安險契約承保之旅遊期間。上訴人即不得依旅
    行平安險契約請求被上訴人給付保險金。
４、上訴人以行政院金融監督管理委員會（ 下稱金管會）93年9
    月10日金管保二字第09300012360 號函謂「財政部於86年間
    曾多次函請當時之台北市人壽保險商業同業公會（現已改組
    為中華民國人壽保險商業同業公會）就旅行平安保險之保險
    期間、有效期間及費率配合實務應如何調整等進行研議，嗣
    經該會研復建議在不變動現行旅行平安保險條款及費率結構
    之前提下，各公司  不以被保險人係以『非旅行期間』發生
    保險事故為由而拒賠，亦即在不調整現行費率前提下，認定
    契約之『保險期間』即為『有效期間』；如有個別公司擬設
    計僅保障『旅行期間』之旅行平安保險商品者，得自行定義
    『旅行期間』，研定保險期間與有效期間不一致時之退費方
    式，並配合調整費率後個案送審等措施，案經財政部同意參
    採在案。」等情（見本院卷第80頁）主張本件被保險人於「
    保險期間」因遭受意外死亡，被上訴人仍應依旅行平安險契
    約給付保險金云云。
    查金管會上開函係就本院另案（93年度保險上字第28號）查
    詢事項所為答覆，本院另案之事實為「被保險人於90 年4月
    29日在中正國際機場向國華人壽投保1500萬元之旅行平安保
    險，投保期間計19天，嗣被保險人於保險期間內 ( 即90年5
    月10日 )，與他人在大陸上海市合夥經營之財務公司內，因
    搬運保險櫃時，因保險櫃滑脫，直接砸到被保險人雙腳，而
    請求理賠。」（參見本院卷第61頁），是該案被保險人於投
    保旅遊平安險後，業已從中正機場出境，而於入境結束旅行
    期間前，在大陸發生意外而受傷，該被保險人仍係於「旅遊
    途中」發生意外。而本件被保險人孫寶玉已結束其「環島一
    週」旅遊返回住所，開始工作後始發生本件意外事故，自非
    本件旅遊平安險承保之範圍，二者事實不同，尚不得以金管
    會上開函認被上訴人應依系爭旅行平安險契約給付孫寶玉身
    故保險金。
(三)、從而，上訴人依個人傷害保險契約請求被上訴人給付「意外
    身故及殘廢保險金 （ADDR)2級」100萬元、「意外身故及殘
    廢保險金 (ADDRD)2級」300萬元；依團體傷害保險契約請求
    被上訴人給付「安家團體傷害保險  (GPA)計劃002」保險金
    100萬元（合計500萬元）為有理由；依旅行平安險契約請求
    被上訴人給付1000萬元為無理由。又系爭個人傷害保險契第
    16條第2項、團體傷害保險契約第17條第2項約定，被上訴人
    應於受請求後15日內給付，逾期應給付年息 10%之遲延利息
    。上訴人於94年6月2日請求被上訴人給付保險金，有理賠申
    請書可按（見原審卷第15頁 )，而被上訴人迄未依約給付保
    險金，從而上訴人請求有理由部分，上訴人請求被上訴人應
    自94年6月18日起至清償日止，按年息10%計算之利息，亦屬
    有據，應予准許。
四、綜上所述，上訴人依保險契約，請求被上訴人給付1500萬元
    及自94年6月18日起至清償日止，按年息10%計算之利息，於
    500 萬元本息部分為有理由，應予准許，逾此數額之請求為
    無理由，應予駁回。原審命被上訴人給付上訴人 500萬元本
    息，經核並無違誤。上訴人就其敗訴部分提起上訴；被上訴
    人就其敗訴部分提起附帶上訴，各指摘原判決不當，求予廢
    棄改判，為無理由，應分別駁回。
五、本件事證已明，兩造其餘攻擊防禦方法，經核與本判決之結
    果不生影響，爰不一一論述。
六、據上論結，本件上訴人之上訴，被上訴人之附帶上訴均為無
    理由，依民事訴訟法第449條第1項、第78條，判決如主文。
中    華    民    國    97    年    4     月    22    日
                    民事第八庭
                        審判長 法  官 劉勝吉
                               法  官 鄭威莉
                               法  官 滕允潔
正本係照原本作成。
如不服本判決，應於收受送達後20日內向本院提出上訴書狀，其
未表明上訴理由者，應於提出上訴後20日內向本院補提理由書狀
（均須按他造當事人之人數附繕本）上訴時應提出委任律師或具
有律師資格之人之委任狀；委任有律師資格者，另應附具律師資
格證書及釋明委任人與受任人有民事訴訟法第466條之1第1項但
書或第2項（詳附註）所定關係之釋明文書影本。
中    華    民    國    97    年    4     月    22    日
                               書記官 黃麗玲
附註：
民事訴訟法第466條之1（第1項、第2項）：
對於第二審判決上訴，上訴人應委任律師為訴訟代理人。但上訴
人或其他法定代理人具有律師資格者，不在此限。
上訴人之配偶、三親等內之血親、二親等內之姻親，或上訴人為
法人、中央或地方機關時，其所屬專任人員具有律師資格並經法
院認為適當者，亦得為第三審訴訟代理人。


司法院資訊處製作；財團法人民間司法改革基金會備份。
